最高法院刑事判決　　　　　　　　　 109年度台上字第4888號
上　訴　人　蕭詩諭
上列上訴人因家暴妨害名譽案件，不服臺灣高等法院中華民國10
8年11月28日第二審判決（108年度上易字第1464號，起訴案號：
臺灣新北地方檢察署106年度偵字第30312號），提起上訴，本院
判決如下： 
     主  文
原判決關於有罪部分撤銷，發回臺灣高等法院。
     理  由
一、本件原判決認定上訴人蕭詩諭有所載妨害名譽犯行明確，因
    而撤銷第一審科刑之判決，改判依想像競合犯，從一重論處
    上訴人犯誹謗罪刑。固非無見。
二、惟按：
  ㈠法院不得就未經起訴之犯罪審判，其就起訴書所未記載之事
    實而得予以審判者，以起訴效力所及之事實為限，必須認定
    未經起訴書所記載之事實成立犯罪，且與已起訴應論罪之事
    實具有單一性不可分之關係者，始得為之，此觀刑事訴訟法
    第267條、第268條規定自明。上開審判不可分原則，以起訴
    之事實構成犯罪為前提，倘若被訴部分不構成犯罪，即與未
    起訴之其餘事實不發生一部與全部之關係，縱使未起訴部分
    應成立犯罪，因已無一部效力及於全部之可言，法院即不得
    就未起訴部分之犯罪事實予以論究。至案件起訴後，檢察官
    認有裁判上一罪關係之他部事實，以併辦意旨書函請併辦審
    理，非屬訴訟上之請求，目的僅在促使法院注意而已，法院
    審理結果如認起訴之事實不成立犯罪，應於主文諭知無罪，
    就併辦之部分，不論是否成立犯罪，均應退回原檢察官另為
    適法之處理，方為合法。如仍併為審判，即屬未受請求之事
    項予以判決之當然違背法令。
  ㈡對於判決之一部上訴者，其有關係之部分，視為亦已上訴，
    民國110年5月31日修正前之刑事訴訟法第348條第2項定有明
    文。所謂「有關係之部分」，係指該判決之各部分在審判上
    無從分割，因一部上訴而其全部必受影響者而言。而訴外裁
    判，既為重大違背法令，自始不生效力，自無一部效力及於
    全部之可言。故倘有罪部分為訴外裁判，僅被告就該有罪部
    分提起上訴，檢察官未就無罪（或不另為無罪諭知）部分聲
    明不服，上訴審法院應將該具有判決形式之訴外裁判（有罪
    ）部分撤銷，其餘未經上訴部分，不問是否為起訴之事實，
    不生一部上訴，其有關係部分，視為亦已上訴之問題，上訴
    審自不得併予審判，否則同屬未受請求之事項予以判決之違
    法。
  ㈢刑事訴訟法第 300條所謂變更起訴法條，係指在不擴張及減
    縮原訴範圍之原則下，法院得就有罪判決，於不妨害公訴之
    基本社會事實同一之範圍內，得自由認定事實，變更檢察官
    所引應適用之法條而言；茍係裁判上一罪，基於審判不可分
    原則，其一部事實起訴者，依刑事訴訟法第 267條之規定，
    其效力應及於全部，受訴法院對於未經起訴之他部分犯罪事
    實，應一併予以審判，則屬犯罪事實一部擴張之範疇，二者
    不能混為一談。
  ㈣卷查，本件依檢察官起訴書犯罪事實之記載，僅止於上訴人
    涉嫌公然侮辱（辱罵「你是小偷、通緝犯、詐欺犯、不要臉
    」）犯行，並未包括第一審判決事實欄所載誹謗犯行，該部
    分雖係經臺灣新北地方檢察署檢察官以106年度偵字第37449
    號案件移送第一審法院併案審理，惟第一審法院審理後，認
    起訴之公然侮辱部分不成立犯罪，並於理由說明不另為無罪
    諭知，如果無訛，檢察官所起訴之部分，上訴人既未構成犯
    罪，縱有如第一審判決所認定誹謗犯行，仍與未起訴之其餘
    （誹謗）事實不發生一部與全部之關係，該誹謗事實似非起
    訴效力所及，第一審將上開僅由檢察官函送併辦之誹謗事實
    併予審判，並變更檢察官起訴法條，另行論處上訴人犯誹謗
    罪刑，能否謂無訴外裁判之違背法令，即非無疑。又倘第一
    審有罪部分係屬訴外裁判，嗣僅上訴人就該有罪之訴外裁判
    部分提起第二審上訴，公然侮辱無罪部分未據檢察官聲明不
    服，此際，該無罪部分是否為上訴效力所及，攸關第二審審
    理範圍之認定，自應調查、釐清。乃原判決未遑析究第一審
    有罪部分是否為訴外裁判，逕就該（誹謗）部分為實體判決
    ，已有未當，復就是否屬上訴範圍尚有未明之部分公然侮辱
    事實（辱罵「你是小偷、不要臉」）併為審判，並改判認定
    有罪（依想像競合犯，從一重之誹謗罪處斷），難謂無理由
    不備之瑕疵，其就前揭併辦（誹謗）部分，說明與起訴（公
    然侮辱）部分，具想像競合犯關係，為起訴效力所及，同時
    諭知變更檢察官起訴法條（見原判決第 5頁第5至8行、第13
    至16行），併有理由矛盾之違法。
三、綜上，上訴意旨指摘原判決有罪部分不當，非全無理由，又
    原判決撤銷之第一審判決包括辱罵「你是小偷、不要臉」（
    不另為無罪諭知）部分，該部分本院無從據以判決，且為維
    上訴人審級利益，應由原審法院另為適法之處理，應認有撤
    銷發回更審之原因。至於原判決不另為無罪、不受理諭知部
    分，屬刑事訴訟法第376條第1項第 1款所列案件，既經第二
    審判決，又無同項但書規定之情形，自不得上訴於第三審法
    院，該部分即已確定，附此敘明。
據上論結，應依刑事訴訟法第397條、第401條，判決如主文。
中    華    民    國   110    年    10    月    27    日
                  刑事第九庭審判長法  官  段  景  榕  
                                  法  官  鄧  振  球  
                                  法  官  楊  力  進  
                                  法  官  汪  梅  芬  
                                  法  官  宋  松  璟  
本件正本證明與原本無異
                                  書記官
中    華    民    國   110    年    11    月    3     日